【裁判字號】    88,上更(一),345
【裁判日期】    890821
【裁判案由】    清償債務
【裁判全文】
台灣高等法院民事判決  八十八年度上更(一)字第三四五號
    上  訴  人  甲○○
    訴訟代理人  簡啟煜律師
    複 代理 人  林明輝律師
    被 上訴 人  乙○○            住台北市○○○路○段一六七號五樓
    訴訟代理人  林鳳秋律師
右當事人間請求清償債務事件，上訴人對於中華民國八十六年十二月十八日臺灣士林
地方法院八十六年度訴字第八二八號第一審判決提起上訴，經最高法院第一次發回更
審，本院判決如左：
    主    文
原判決廢棄。
被上訴人在第一審之訴駁回。
第一、二審及發回前第三審訴訟費用由被上訴人負擔。
    事    實
甲、上訴人方面：
  一、聲明：(一)原判決不利於上訴人之部份廢棄。(二)右廢棄部分，被上訴人第一審之
      訴駁回。
  二、陳述：除與原判決記載相同外，補稱略以：
    (一)上訴人所書立之借據形式上雖名為借貸，實質上係屬附解除條件之贈與法律關
      係，嗣兩造感情破裂，上訴人自因解除條件成就免除給付義務。
    (二)被上訴人雖提出中興商業銀行股份有限公司放款交易明細查詢單，僅能證明被
      上訴人曾向該行借貸，不能證明被上訴人有交付九十萬元借款予上訴人之事實
      。
    (三)兩造前係男女朋友關係，被上訴人赴美後，上訴人為維繫感情，曾自民國八十
      三年五月至八十五年二月間，不定期應被上訴人所求匯生活費用予被上訴人，
      共六筆合計新臺幣（下同）十四萬一千四百八十九元，其細目如后：
      1.八十三年五月九日匯款金額：美金六百元，折合新臺幣一萬五千二百七十六
        元。
      2.八十四年二月十三日匯款金額：美金五百四十五元，折合新臺幣一萬四千一
        百七十元。
      3.八十四年三月六日匯款金額：美金一千一百四十二元，折合新臺幣三萬元。
      4.八十四年五月一十日匯款金額：美金五百八十五元，折合新臺幣一萬七千五
        百五十元。
      5.八十四年七月三十一日「贍家」匯款：美金一千八百六十七．二二元，折合
        新臺幣四萬九千五百元。
      6.八十五年二月十三日「贍家」匯款：美金五百四十五元，折合新臺幣一萬四
        千九百九十三元。
      嗣又陳稱編號2.及6.二筆重複計列，應以編號6.之日期正確。
    (四)前項第4.筆匯款單（金額美金五八五元），其匯款日期為八十四年五月，然依
      「借據」所載，攤還日期係自八十五年一月開始，則上訴人自該攤還日期前即
      開始清償，顯不合理。又若依被上訴人所言，該第四筆匯款確為上訴人清償之
      證明，則兩造於八十四年十二月二十九日書立借據時，理應將該款項扣除，惟
      該借據上訴人仍應清償九十萬元，而被上訴人於第一審起訴時亦請求九十萬元
      ，顯與事理未符。嗣被上訴人於本院又稱該第四筆款係利息，故未自系爭借款
      中扣除，亦不足採，蓋自借據中看不出該款項為利息，且自上訴人提出該款項
      後，被上訴人即主動自其請求中扣除該款項。
    (五)第(三)項之第4.、5.、6.筆匯款單，其上載明「贍家匯款」，而非清償借款。惟
      依常理上訴人若有負債，理應優先清償，不可能置債務不顧而優先給付被上訴
      人在美國之生活費用，是兩造間無借款事實灼然。
    (六)上訴人之所以將給付之生活費，以書面載明為借款，乃因八十四年十二月十九
      日（即書立借據當日），上訴人偕同另一名女姓友人在南京東路五段附近電影
      院看電影時，於戲院外為甫回國休假之被上訴人所撞見，然上訴人亟思維繫此
      段感情，一時失去理智，始答應被上訴人負擔伊於美國之生活費，且以借貸方
      式行之以保障被上訴人，而依被上訴人所述一字不漏寫下該紙借據，又因被上
      訴人要求每月三萬元之生活費用，故另於借據上載明「不含匯款手續費」。嗣
      被上訴人再度赴美，上訴人發覺被上訴人於美國似已另結新歡，兩造情感已逝
      ，上訴人對當初魯莽行為後悔不已，故才未按時匯錢給被上訴人。
    (七)退步言，依本院函查結果，上訴人所提之數筆匯款確已匯入被上訴人在美國之
      帳戶，是縱認兩造存有借款關係，亦應扣除已清償部分即前揭由被上訴收受之
      數筆匯款。
  三、證據：除援用第一審所提證據外，提出賣匯水單及匯出匯款記錄影本各乙件為
      證。
乙、被上訴人方面：
  一、聲明：上訴駁回。
  二、陳述：除與原判決記載相同者外，補稱略以：
    (一)上訴人向被上訴人借款九十萬元之日期為八十三年九月間，惟上訴人一再遲延
      返還，被上訴人始於八十四年十二月二十九日要求上訴人書立借據以明借款之
      旨，並約定上訴人應自八十五年一月起分期還款，則上訴人於八十四年五月間
      返還部分借款即第四筆匯款一萬七千五百五十元，並無不合理。
    (二)上訴人親筆書立之借據除借款金額外，亦表明還款時間、期數、屆至日及匯款
      手續，足以推知貸與人已交付借用物，否則豈有約定還款細節之理。
    (三)上訴人主張書立借據之目的係為給予生活費，乃變態事實，卻未能舉證以實其
      說。且從上訴人自八十五年一月間起從未按月匯款三萬元予被上訴人，足見上
      訴人所辯為維持兩造之感情，始書立借據而每月匯款三萬元給被上訴人做為生
      活費用云云，委無足取。
    (四)就上訴人所舉匯款部分而為陳述：
      1.八十三年五月九日匯款美金六百元部分及八十四年二月十三日匯款美金五百
        四十五元部分，因被上訴人於八十三年七月十三日才開戶，上訴人不可能於
        前揭日期匯款予被上訴人。
      2.八十四年三月六日匯款美金一千一百四十二元部分，與支出存入明細所載不
        符。
      3.上訴人所提賣匯水單及匯款單，均不能證明被上訴人確有收到該等款項。
  三、證據：援用第一審所提證據。
丙、本院依職權函查上海商業儲蓄銀行股份有限公司及彰化商業銀行股份有限公司之
    匯出匯款證明書或折換申請書回條，其上所示之匯款是否已由收款人收訖。
    理    由
一、本件被上訴人起訴主張：上訴人於八十三年九月間向伊借款九十萬元，嗣於八十
    四年十二月二十九日書立借據，表明願自八十五年一月起，按月返還三萬元。惟
    上訴人就八十五年一月至八十六年十一月之已到期部分，除於八十四年五月間返
    還美金五百八十五元折合新台幣一萬七千五百五十元外，其餘六十七萬二千四百
    五十元迄未清償。顯見未到期部分，上訴人亦有到期不履行之虞，為此本於消費
    借貸之法律關係，請求命上訴人應給付伊六十七萬二千四百五十元及自八十六年
    十一月七日起至清償日止加付法定遲延利息，另自八十六年十二月三十一日起至
    八十七年六月三十日止，再按月於每月底給付伊三萬元等語。上訴人則以：兩造
    原為男女朋友關係，書立借據之用意在於支付被上訴人生活費，希望挽住被上訴
    人，且被上訴人在美國期間，伊實際多次匯款與被上訴人，並未向被上訴人借九
    十萬元置辯。
二、按八十九年五月五日修正實施前民法第四百七十五條規定「消費借貸，因金錢或
    其他代替物之交付而生效力。」故金錢借貸契約，屬要物契約，應由貸與人就交
    付金錢之事實負舉證之責（參見最高法院六十五年台上字第三五四六號判例）。
    本件被上訴人主張兩造間有借貸關係，固提出借據為憑（原法院八十六年度湖調
    字第三五０號卷第八頁），上訴人雖自認親書借據，惟否認有收受借款，故本案
    首要爭點厥為被上訴人有無交付借款？經查：
  (一)系爭借據僅載「本人甲○○於八十三年九月向乙○○借貸新台幣九十萬元整，言
    明於八十五年元月起，每月支付新台幣三萬元，於八十七年六月償清，恐口無憑
    ，特立該據。（不含匯款手續費）」，並未表明已收到借款，自不因其記載還款
    時間、屆至日及匯款手續等細節，即可推定貸與人已交付借用物。故上訴人是否
    已收款既滋疑義，仍須由被上訴人就交付借款之事實負舉證責任（最高法院六十
    九年度第二十七次民事庭會議決議同此見解）。
  (二)被上訴人固主張其於八十三年八月二十二日、二十三日分別向中興商業銀行借款
    六十萬元及三十萬元，以為給付系爭借款，並以該銀行放款交易明細查詢申請單
    為據（第一審訴字卷第二一－二二頁），惟其至多僅能說明被上訴人曾向銀行借
    款而已，查被上訴人於借款同日即自撥款帳戶內提領上開同額現金，有中興商業
    銀行八十八年十二月七日（八八）興銀業字第五０八二號函檢附被上訴人存款往
    來對帳單為證，而其對於如何將八月二十二日、二十三日即已提領之九十萬元現
    款迨於九月間交付上訴人一節，始終未能舉證以實其說，即難證明該筆貸款係給
    付上訴人作為借款。
  (三)又上訴人於原審辯稱八十四年五月間匯款美金五百八十五元，被上訴人主張該匯
    款應是清償借款，並自請求之本金九十萬元扣除該款（第一審訴字卷第十二頁正
    、背面、第二七頁），倘真如此，兩造理應於八十四年十二月二十九日書立借據
    時將該款項扣除，豈如上訴人所書借據竟仍應清償九十萬元，而未扣除先前已為
    給付部分，顯不合理。而被上訴人於本審準備程序中復另主張該款用以抵扣借款
    利息，故未於借據所載本金中扣除云云，此為上訴人否認之，被上訴人亦無法說
    明兩造間如何約定借貸利息，矧依上開借據中對於是否包含「款手續費」猶須
    計較，倘果真有借款存在，並約定利息，焉可能就利息計付毫無記載，是以上開
    借據顯與被上訴人所述借貸、清償情節不符。自不能因上訴人於八十四年十二月
    二十九日書立借據，表示先前八十三年九月間向被上訴人借款，即認兩造間有此
    筆借貸。
  (四)次按請求履行債務之訴，除被告自認原告所主張債權發生原因之事實外，應先由
    原告就其主張此項事實，負舉證之責任，必須證明其為真實後，被告於其抗辯事
    實，始應負證明之責任，此為舉證責任分擔之原則，有最高法院四十三年度台上
    字第三七七號判例足資參照。則被上訴人就交付借款一事既無法舉證證明之，已
    難認兩造間已成立消費借貸契約。故上訴人所稱書立借據之目的係為給付被上訴
    人生活費一節，尚無審認其是否已舉證證實之必要，至於上訴人嗣後有無按月給
    付三萬元，乃屬其是否履約問題，應與本件借貸契約是否生效無涉。
三、被上訴人既無法證明兩造間有借款行為，從而，其本於消費借貸之法律關係，請
    求上訴人應給付被上訴人六十七萬二千四百五十元，及自八十六年十一月七日起
    至清償日止按年息百分之五計算之利息，及請求上訴人應自八十六年十二月三十
    一日起至八十七年六月三十日止，按月於每月月底給付被上訴人三萬元，自無理
    由，不應准許。原審判命上訴人應如數給付，即有未洽。上訴意旨指摘原判決不
    當，求予廢棄改判，為有理由，爰由本院予以廢棄改判如主文第二項所示。
四、兩造其餘之攻擊、防禦方法及舉證，對於本件判決結果已不生任何影響，不另贅
    論，附此明。
五、據上論結，本件上訴為有理由，依民事訴訟法第四百五十條、第七十八條，判決
    如主文。
中      華      民      國    八十九    年      八      月    二十一    日
                            臺灣高等法院民事第七庭
                                審判長法  官  張  耀  彩
                                      法  官  蘇  瑞  華
                                      法  官  陳  玉  完
右正本係照原本作成。
不得上訴。
中      華      民      國    八十九    年      八      月    二十四    日
                                      書記官  徐  惠  莉


司法院資訊處製作；財團法人民間司法改革基金會備份。
